# 请教陈老师交易对价的问题

提问人：nanzhuxiang 时间：2022-06-13 10:46:59
想请教陈老师两个在实务中碰到的案例：M是一家智能机器人研发、生产企业，其生产的某型号机器人可在固定场所环境内，自行规划路线并完成指定的搬运工作，其应用场景包括酒店客房的餐饮配送；M公司将该机器人交付给A酒店使用，并约定，按照机器人的运送次数（每次1.5元）与酒店结算“机器人使用费”；M公司将机器人交付给B酒店使用，并约定不收取任何费用，但B酒店向客房提供的餐饮，必须采购自M公司旗下的商贸公司。
对于A酒店的处理， 1 ）如果机器人是销售给A酒店的，即控制权转移，那么M公司在将机器人的控制权转移给A酒店后就应当确认收入（M公司后续没有其他履约义务），并估计在机器人使用寿命内的总运送次数来确认收入，这种理解是否正确？
2 ）如果机器人的控制权还在M公司，那就相当于M公司为A酒店提供运送服务，按时段法确认收入，即每个月根据和A酒店结算的运送次数分期确认收入，这种理解是否正确？
对于B酒店的处理，
1 ）如果机器人是销售给A酒店的，即控制权转移，那么要将提供机器人的合同与提供餐饮的合同合并（两个合同合并后才具有商业实质），合同中有两个履约义务，即提供机器人和餐饮，B酒店支付的采购餐饮的价款就是交易对价，应将该交易对价按两项履约义务的单独售价的比例分摊至这两项履约义务，机器人的单独售价可以确定，但问题是采购餐饮的单独售价难以确定（因为B酒店未来会向M公司采购多少餐饮无法预计），这种情况下应如何处理？
2 ）如果机器人的控制权还在M公司，那就相当于M公司为A酒店提供运送服务，同样要将两个合同合并，按月核算，即将B酒店每月实际支付的餐饮采购款按单独售价的比例分摊至机器人运送服务和餐饮采购这两项履约义务，餐饮采购的单独售价比较容易确定，机器人运送服务的单独售价按每个月的运送次数*1.5确定，这种处理是否正确？

回答人：chenyiwei
A公司：
1 ）可以这样处理，需注意遵循可变对价估计的限制，即“极可能不会发生重大转回”。
2 ）应关注机器人所有权上的主要风险和报酬是否归属于B，在此基础上确定租赁类型是经营租赁还是融资租赁。如果是融资租赁，则与 1 ）相同；如果是经营租赁，则鉴于按次收费，无保底金额，故每期按实际完成的送货次数计算租金（完全为可变租赁付款额），据此确认租金收入。
B酒店：
建议考虑该交易条款确定的依据，即M公司如何合理保证机器人销售和餐饮服务均可获得合理利润，例如根据B酒店历史上的入住率和餐饮服务规模等，合理估计可从B公司获取的餐饮利润，并关注其能否涵盖机器人成本。这种业务模式可能类似于医药企业的“买试剂送仪器”销售模式，会计处理可参考《中审众环研究 2020 》之“问题4-2-5（医药企业在“买试剂送仪器”销售模式下免费提供给医院的仪器的核算）”。